【裁判字號】    99,易,465
【裁判日期】    990615
【裁判案由】    詐欺
【裁判全文】
臺灣高雄地方法院刑事判決               99年度易字第465號
公  訴  人  臺灣高雄地方法院檢察署檢察官
被      告  丙○○
上列被告因詐欺案件，經檢察官提起公訴（98年度偵緝字第2911
號），本院判決如下：
    主  文
丙○○無罪。
    理  由
一、公訴意旨略以：被告丙○○可預見任意提供電話門號予他人
    使用，可能遭詐騙集團利用，作為實施財產犯罪之聯絡工具
    ，以躲避檢警追緝，竟仍基於幫助詐欺取財之未必故意，於
    民國96年11月6 日，申請0000000000行動電話門號（下稱系
    爭門號），以不詳之價格將該門號SIM 卡出售予真實姓名年
    籍不詳之人，供渠等所屬詐欺集團使用，嗣詐欺集團成員取
    得該等門號後，即共同意圖為自己不法之所有，且基於以詐
    術使人交付財物之犯意聯絡，推由其中1 人負責在高雄某網
    咖上網連結至東森得易購股份有限公司（下稱東森得易購公
    司）之網站，於97年1 月3 日以蘇子晴名義，留下系爭門號
    ，加入該購物網站成為會員後，詐稱欲購買價值新台幣（下
    同）22,700元之SONY ERICISSION W960I 8GB 藍芽手機，致
    東森得易購公司陷於錯誤，將貨品寄送至指定地點，由不詳
    之人至送貨地點提領貨品，惟因東森得易購公司發覺上開網
    址前已涉詐騙，且所填具之信用卡為外國卡號而無法扣款，
    研判應係詐騙集團以相同手法所為，乃報警處理，並配合歹
    徒如期出貨，而於97年1 月12日17時20分許，在高雄市苓雅
    區○○○路61巷巷口，逮捕以趙啟良名義簽收上開貨品之蔡
    祥龍，因認被告涉犯刑法第30條第1 項、第339 條第1 項之
    幫助詐欺取財罪嫌等語。
二、按犯罪事實應依證據認定之，無證據不得認定犯罪事實；不
    能證明被告犯罪者，應諭知無罪之判決，刑事訴訟法第154
    條第2 項、第301 條第1 項分別定有明文；另所謂認定犯罪
    事實之證據，無論其為直接或間接證據，均須達於通常一般
    人均不致有所懷疑，而得確信其為真實之程度，始得據為有
    罪之認定，若其關於被告是否犯罪之證明未能達此程度，而
    有合理性懷疑之存在，致使無法形成有罪之確信，根據「罪
    證有疑、利於被告」之證據法則，即不得遽為不利被告之認
    定，此亦有最高法院29年上字第3105號、40年台上字第86號
    、76年台上字第4986號判例意旨可資參照。
三、訊據被告丙○○雖自承系爭門號申請書上所附申請人身分證
    正反面影本，為伊本人之身分資料，但堅決否認將系爭門號
    之SIM 卡出售他人供犯罪使用，辯稱伊未申請系爭門號使用
    ，但同居女友丁○○曾拿伊之身分證件前往辦理行動電話門
    號，系爭門號申請書上所填寫之聯絡電話，其中0000000000
    行動電話為丁○○所使用之門號等語。而公訴意旨認被告涉
    有本件幫助詐欺取財罪嫌，無非係以證人甲○○、蔡祥龍之
    證述、被告本身之供述、系爭門號通聯調閱查詢單、系爭門
    號之申請書，及一般人可預見任意提供電話門號予他人使用
    ，可能遭詐騙集團利用，作為實施財產犯罪之聯絡工具，以
    躲避檢警追緝之經驗法則，為主要之依據。經查：
  (一)證據能力之判斷：
    按被告以外之人於審判外之言詞或書面陳述，除法律有規定
    者外，依刑事訴訟法第159 條第1 項之規定，雖不得作為證
    據，但依同法第159 條之5 規定，經當事人於審判程序同意
    作為證據，法院審酌該言詞陳述或書面陳述作成時之情況，
    認為適當者，仍得作為證據，且如當事人、代理人或辯護人
    於法院調查證據時，知有上開不得為證據之情形，而未於言
    詞辯論終結前聲明異議者，視為有前項之同意。而本件關於
    證人於甲○○、蔡祥龍警詢中之陳述，被告丙○○於本院行
    準備程序時，均明確表示同意作為證據（詳本院99年度審易
    字第301 號卷第30頁），且被告亦未於本院審理過程中聲明
    異議，本院審酌上開陳述作成時之情況均屬正常，且與本案
    相關之待證事實具有關連性，因認上開證據均具有證據能力
    。
  (二)行動電話門號為個人對外溝通聯絡之工具，申請使用並無特
    殊限制，一般民眾皆可申請取得，且一人可申請多支門號使
    用，此為眾所週知之事實，依一般人之社會生活經驗，行動
    電話之門號倘係作為合法用途，自行向行動電話系統業者申
    辦即可，並無請他人提供門號之必要，則請他人提供行動電
    話門號，如無堅實合理之理由，該請求者可能持該門號作違
    法使用，應為一般人所得預見，若仍提供對方使用，而該門
    號被用為違法之犯罪工具，自應認該提供門號供使用者，對
    該門號被用為犯罪工具之事實有所容任，即請求者以該門號
    作為犯罪工具不違背提供者之本意。而本件被告為44年7 月
    15日生，有申請書上所附身分證影本附卷可稽（詳98年度偵
    緝字第2911號卷第42頁），系爭門號申辦之96年11月6 日，
    及實施本件詐騙之97年1 月3 日至同年月12日期間，已滿52
    歲，有相當生活經歷，且依被告所供，從事鋼結構之鐵工工
    作，與社會有頻繁之接觸，堪認有一定之社會閱歷，對上開
    犯罪集團取得他人申辦行動電話門號作為犯罪工具之經驗法
    則，自無不知之可能，則被告如有公訴意旨所指申辦系爭門
    號出售之行為，且系爭門號被使用作為犯罪工具，自應認被
    告有幫助該犯罪之不確定故意（未必故意）。
  (三)依證人即東森得意購股份有限公司副理甲○○固證稱略以：
    該公司發現歹徒利用屬國外發卡之多組不實信用卡卡號，向
    該公司訂購高價產品，網址固定在2 網咖，研判為詐騙集團
    所為，使該公司前後損失70餘萬元，此次該詐騙集團復以蘇
    子晴名義，留下系爭門號為聯絡電話，加入該購物網站成為
    會員後，詐稱購買價值22,700元之SONY ERICISSION W960I
    8GB 藍芽手機，該公司未驚動歹徒，請警方配合於宅配送貨
    時，將蔡祥龍以現行犯逮捕到案等語（詳警卷第149 至151
    頁），證人即本件詐騙集團負責取貨者蔡祥龍證稱略以：以
    1 千元代價，受姓名年籍不詳綽號「阿賓」成年男子指使，
    於97年1 月12日下午5 時20分許，在高雄市新興區○○○路
    61巷巷口，以趙啟良名義提貨時，被警方逮捕等語（詳警卷
    第68至69頁），而本件係當場逮獲詐騙集團職司取貨之車手
    ，且該車手亦供承參與詐騙，則依上開被害人公司職員及詐
    騙集團車手之所證，本件詐騙集團係以系爭門號為聯絡工具
    ，以網購名義實施詐騙，甚為明確，然依上開證人甲○○、
    蔡祥龍所證，僅可證明詐騙集團以系爭門號為詐騙工具之事
    實，尚難遽以推定被告有幫助詐欺取財之犯行。
  (四)依系爭門號申請書所記載，被告固為該門號之申請人，此有
    該門號申請書、通聯調閱查詢單各1 份附卷可稽（詳98年度
    偵緝字第2911號卷第42頁、警卷第293 至294 頁），且被告
    亦供承系爭門號申請書上所附之身分證正反面影本，確為伊
    之身分證資料，有筆錄附卷可稽（詳本院卷第40頁），然上
    開事證僅可證明本件係持被告之身分證件，並以被告名義申
    辦系爭門號，然因坊間對行動電話門號申請之把關，尚未達
    滴水不漏之絕對嚴謹程度，是亦難遽依上開事實推認系爭門
    號係被告所申請並交付他人供犯罪使用。
  (五)經將系爭門號申請書（含併申請行動電話號碼可攜服務之申
    請書）與被告之印鑑登記證明申請書3 份、印鑑變更登記申
    請書1 份、被告在本院書寫姓名之資料送鑑定，以放大及特
    徵比對法鑑定之結果，系爭申請書上所書寫「丙○○」之筆
    跡，與印鑑登記證明申請書、印鑑變更登記申請書及被告在
    本院書寫之「丙○○」筆跡不相符，此有內政部警政署刑事
    警察局鑑定書、系爭門號申請書、高雄市鼓山區戶政事務所
    函及所附印鑑登記證明申請書、印鑑變更登記申請書附卷可
    稽（詳99年度審易字第301 號卷第38頁、第18至19頁、第21
    至25頁），且依證人丁○○證稱略以：伊自96年起與被告同
    居，當時伊住在高雄市○○區○○路20號4 樓，因被告太太
    昏迷不醒需人照顧，故被告多數時間住在家裡照顧，很少到
    伊府北路住處睡覺，但伊當時使用之易付卡行動電話門號收
    費較貴，報紙廣告上又刊登辦理遠傳月租門號可獲免費行動
    電話，因伊以前辦理遠傳門號有積欠通訊費，無法以本人名
    義申辦，所以要求被告以其名義辦理遠傳門號後，將該門號
    及獲贈之行動電話供伊使用，當時被告忙於工作，要伊以其
    名義逕自申辦，伊因而與刊登廣告者聯繫後，自住處抽屜直
    接拿取被告身分證及健保卡，前往位於高雄市三民區○○○
    路1-2 號之尚正通訊工程有限公司辦理，提供被告之身分證
    、健保卡，並在申請書上填寫被告名字，以被告名義申請行
    動電話門號，住址填寫伊府北路住處，聯絡電話除填寫伊當
    時持用之0000000000門號外，另填寫朋友住處00-0000000市
    內電話，因伊沒有告訴朋友申辦行動電話門號填寫其住處市
    內電話，亦未告知以被告名義申請，所以遠傳公司人員打電
    話照會時，朋友告知該處無被告該人，隔天伊前往拿行動電
    話及SIM 卡時，刊登廣告者即告知申請失敗，伊想辦不過就
    算了，未予理會，有告知被告沒有申請到門號，但沒有告知
    曾填寫申請資料等語（詳本院卷第54至62頁），經核，被告
    雖至審理程序後階段，始供稱系爭門號申請書上填載之聯絡
    行動電話門號為其同居女友丁○○所使用，但因偵查、準備
    程序及前此之審理過程，並未具體告知申請者曾填寫該聯絡
    門號，是自不得以被告在審理後階段始供稱該門號為其同居
    女友使用，遽認該部分供辯僅為卸責之詞，或所供有何不實
    ，先予敘明；又現階段較年長之東方女性，對於兩性間之觀
    念較為保守，如非事實，該階層之東方女性並無隨意自承與
    人同居之可能，證人丁○○為44年7 月6 日生，屬上開較年
    長之東方女性，既證稱系爭門號申辦時與被告有同居關係，
    自堪信為真實，而被告既與丁○○有同居關係，所辯同意丁○○持其身分證件申辦行動電話門號，尚合常情，難認有何
    不實，且依上開鑑定結果所示，系爭門號申請書上「丙○○
    」之簽名筆跡確與被告筆跡不符，另依丁○○於本院書寫「
    丙○○」各字之筆跡與系爭門號申請書以肉眼比對，無論字
    體、運筆、轉折均極相似，此有申請書及書寫資料附卷可按
    （詳98年度偵緝自第2911號卷第42至43頁、本院卷第67頁）
    ，則丁○○上開持被告證件申辦行動電話門號之所證，自堪
    信為真實，從而依丁○○所證、筆跡鑑定結果、筆跡肉眼檢
    視結果綜合判斷，系爭門號確係丁○○持被告證件前往申辦
    之事實，應可認定。至證人即尚正通訊工程有限公司負責人
    乙○○於本院99年5 月4 日及同年6 月1 日審理前階段，雖
    證稱略以：其他公司或許會接受本人持證件影本申辦行動電
    話門號，但一定要本人持雙證件正本及親自簽名，該公司始
    會接受申辦行動電話門號，96年間該公司不接受非本人代辦
    申請行動電話門號，即使這1 、2 年接受非本人代辦申請行
    動電話門號，亦嚴格要求需出具委託書，及代辦者之雙證件
    等語（詳本院卷第26至27頁、第79至80頁），但經告知丁○○上開持被告雙證件申辦之所證後，乙○○即改證稱略以：
    因事隔2 、3 年，不記得本件具體辦理情形，系爭門號申辦
    之96年期間，該公司未硬性要求代辦人填寫委託書等語，亦
    有筆錄附卷可佐（詳本院卷第80頁），比對乙○○上開所證
    ，就尚正通訊工程有限公司是否接受代辦行動電話及其時間
    、方式之所證，前後既有不符，則亦難因乙○○所證認丁○○不可能持被告證件申辦系爭門號，併予敘明。
  (六)綜上所述，依公訴意旨所指之事證，僅可證明本件係持被告
    之身分證件並以被告名義申辦系爭門號，然尚難據以推認系
    爭門號係被告所申請並交付他人供犯罪使用，且依上開丁○○所證、筆跡鑑定結果、筆跡肉眼檢視結果，堪認系爭門號
    係丁○○持被告證件前往申辦，而被告與丁○○既有同居男
    女朋友關係，所辯允以其名義申辦行動電話供丁○○使用，
    尚符常情，且與丁○○所證相符，難認與事實不符，此外並
    無其他證據可資證明被告同意丁○○以其名義申辦系爭門號
    銷售供犯罪使用，則自難使通常之人確信被告有幫助本件詐
    欺取財之犯行而無疑，從而應為被告無罪之諭知。
據上論斷，應依刑事訴訟法第301 條第1 項，判決如主文。
本案經檢察官張志杰到庭執行職務。
中    華    民    國    99    年    6     月    15    日
                刑事第六庭審判長法  官  李璧君
                                法  官  曾鈴
                                法  官  鄭峻明
以上正本證明與原本無異。
如不服本判決應於收受判決後10日內向本院提出上訴書狀，並應
敘述具體理由。其未敘述上訴理由者，應於上訴期間屆滿後20日
內向本院補提理由書(均須按他造當事人之人數附繕本)「切勿逕
送上級法院」。
中    華    民    國    99    年    6     月    15    日
                                書記官  吳韻芳

司法院資訊處製作；財團法人民間司法改革基金會備份。
